# Preliminares: conjuntos y combinatoria

Para aprender cálculo de probabilidades son necesarios conocimientos de:

1.  Cálculo: Derivadas, integrales, límites, sumas de series...
2.  Geometría básica y álgebra line7 al : rectas, hiperplanos, volúmenes... Matrices, valores propios...
3.  Teoría de conjuntos y combinatoria.....

Por experiencia sabemos que la mayoría de estudiantes tienen más conocimientos de cálculo, geometría y matrices.

Pero muchos tienen una falta de conocimientos en teoría básica de conjuntos y combinatoria (matemática discreta).

## Teoría de conjuntos

La definición de conjunto es una [idea o noción primitiva](https://es.wikipedia.org/wiki/Concepto_primitivo). Es decir es una idea básica del pensamiento humano: un conjunto es una colección de objetos: números, imágenes... cualquier cosa, jugadores de fútbol, palabras, colores ....

La teoría de conjuntos básicas es simple y natural y es la que necesitamos para este curso.

La teoría de conjuntos matemática es más compleja y presenta varias paradojas como la [paradoja de Russell](https://es.wikipedia.org/wiki/Paradoja_de_Russell).

La idea o noción práctica de conjunto es la de una colección de objetos de un cierto tipo.

Estas colecciones o conjuntos se pueden definir por:

-   **Comprensión**: reuniendo los objetos que cumplen una propiedad $p$
-   **Extensión**: dando una lista exhaustiva de los miembros del conjunto

### Conjuntos básicos

Los conjuntos suelen tener un conjunto madre como por ejemplo

-   $\mathbb{N}=\{0,1,2,\ldots\}$

-   $\mathbb{Z}=\{\ldots,-2,-1,0,1,2,\ldots\}$

-   $\mathbb{Q}=\left\{\frac{p}{q}\quad\Big|\quad p,q\in \mathbb{Z} \mbox{ y } q \not= 0.\right\}$

-   $\mathbb{R}=\{\mbox{Todos los puntos de una recta.}\}$

-   $\mathbb{C}= \left\{a+b\cdot i\quad \big|\quad a,b\in \mathbb{R}\right\}\mbox{ los números complejos}\quad a+b\cdot i.$

-   Alfabeto = $\{a,b,c,\ldots, A,B,C,\ldots\}.$

-   Palabras = $\{paz, guerra, amor, probabilidad,\ldots\}.$

Recordemos que $i$ es la unidad imaginaria que cumple que $i=\sqrt{-1}$.

### Características y propiedades básicas de los conjuntos

Si a cada objeto $x$ de $\Omega$ le llamaremos **elemento del conjunto** $\Omega$ y diremos que $x$ pertenece a $\Omega$. Lo denotaremos por $x\in \Omega$.

Un **conjunto de un elemento**, por ejemplo $\{1\}$ recibe el nombre de **conjunto elemental** (o **singleton** del inglés).

Sea $A$ otro conjunto diremos que $A$ **es igual a** $B$ si todos los elementos $A$ están en $B$ y todos los elementos de $B$ están en $A$. Por ejemplo $A=\{1,2,3\}$ es igual a $B=\{3,1,2\}$.

Si $B$ es otro conjunto, tal que si $x\in A$ entonces $x\in B$ diremos que $A$ es un subconjunto de o que está contenido en $B$. Lo denotaremos por $A\subseteq B.$

El conjunto que no tiene elementos se denomina conjunto vacío y se denota por el símbolo $\emptyset$. Dado $A$ un conjunto cualquiera obviamente $\emptyset\subseteq A.$

::::: callout-ejemplo
::: callout-title
Ejemplo
:::
::: callout-body
Tomemos como conjunto base $\Omega=\{1,2,3\}$

-   $\Omega$ es un conjunto de cardinal 3, se denota por $\#(\Omega)=3$ o por $|\Omega|=3$
-   El conjunto $\Omega$ tiene $2^3=8$ subconjuntos.
    -   el vacío $\emptyset$ y los elementales $\{1\},\{2\},\{3\}$
    -   los subconjuntos de dos elementos: $\{1,2\},\{1,3\},\{2,3\}$
    -   el conjunto total de tres elementos $\Omega=\{1,2,3\}.$
:::
:::::

Dado un conjunto $\Omega$ podemos construir el **conjunto de todas sus partes** (todos sus subconjuntos) al que denotamos por $\mathcal{P}(\Omega)$. También se denomina de forma directa partes de $\Omega$.



::::: callout-ejemplo
::: callout-title
Cardinal de las partes de un conjunto
:::
::: callout-body
Por ejemplo $\#\left(\mathcal{P}(\{1,2,3\})\right)=2^{\#(\{1,2,3\})}=2^3=8.$
:::
:::::

Efectivamente

$$\mathcal{P}(\{1,2,3\})=\{\emptyset,\{1\},\{2\},\{3\},\{1,2\},\{1,3\},\{2,3\},\{1,2,3\}\}.$$

Dado un subconjunto $A$ de $\Omega$ podemos construir la función característica de $A$ $$\chi_A:\Omega \to \{0,1\}$$

dado un $\omega\in \Omega$

$$
\chi_A(\omega)=
\left\{
\begin{array}{ll}
1 &  \mbox{si }\omega \in A\\
0 &  \mbox{si }\omega \not\in A
\end{array}
\right.
$$

### Operaciones entre conjuntos

::::: callout-definicion
::: callout-title
 **Intersección**
:::

::: callout-body
Sea $\Omega$ un conjunto y $A$ y $B$ dos subconjuntos de $\Omega$.

El conjunto **intersección** de $A$ y $B$ es el formado por todos los elementos que perteneces a $A$ **Y** $B$, se denota por $A\cap B$.

Más formalmente

$$
A\cap B=\left\{x\in\Omega \big| x\in A \mbox{ y } x\in B\right\}.
$$
:::
:::::
 
<br>
<br>  

::::: callout-definicion
::: callout-title
 **Unión**
:::

::: callout-body
El conjunto **unión** de $A$ y $B$ es el formado por todos los elementos que perteneces a $A$ **O** pertenecen a $B$, se denota por $A\cup B$.

Más formalmente

$$
A\cup B=\left\{x\in\Omega \big| x\in A \mbox{ o } x\in B\right\}.
$$
:::
:::::


<br>
<br>


::::: callout-definicion
::: callout-title
 Diferencia.
:::
::: callout-body
El conjunto **diferencia** de $A$ y $B$ es el formado por todos los elementos que perteneces a $A$ **Y NO** pertenecen a $B$, se denota por $A-B=A-(A\cap B)$.

Más formalmente

$$
A- B=\left\{x\in\Omega \big| x\in A \mbox{ y } x\notin B\right\}.
$$
:::
:::::

<br>
<br>


::::: callout-definicion
::: callout-title
 Complementario
:::
::: callout-body
El **complementario** de un subconjunto $A$ de $\Omega$ es $\Omega-A$ y se denota por $A^c$ o $\overline{A}$.

Más formalmente

$$
A^c=\left\{x\in\Omega \big| x\not\in A\right\}.
$$
:::
:::::

### Más propiedades

Sea $\Omega$ un conjunto y $A$, $B$, $C$ tres subconjuntos de $\Omega$

-   Se dice que dos conjuntos $A$ y $B$ **son disjuntos** si $A\cap B=\emptyset.$
-   $\Omega^c=\emptyset$.
-   $\emptyset^c=\Omega$.
-   $A\cup B=B \cup A$ , $A\cap B=B\cap A$ conmutativas.
-   $(A\cup B) \cup C = A \cup( B \cup C)$, $(A\cap B) \cap C = A \cap( B \cap C)$ asociativas.
-   $A\cup (B\cap C)=(A\cup B) \cap (A\cup C)$, $A\cap (B\cup C)=(A\cap B) \cup (A\cap C)$ distributivas.
-   $\left(A^c\right)^c=A$ doble complementario.
-   $\left(A\cup B\right)^c=A^c \cap B^c$, $\left(A\cap B\right)^c=A^c \cup B^c$ [leyes de De Morgan](https://es.wikipedia.org/wiki/Leyes_de_De_Morgan).

### Con R, ejemplos.

Con R los conjuntos de pueden definir como vectores

```{r}
Omega=c(1,2,3,4,5,6,7,8,9,10)
A=c(1,2,3,4,5)
B=c(1,4,5)
C=c(4,6,7,8)
Omega
```

```{r}
A
B
C
```

$A\cap B$

```{r}
A
B
intersect(A,B)
```

$A\cup B$

```{r}
A
B
union(A,B)
```

$B-C$

```{r}
B
C
setdiff(B,C)
```

$A^c=\Omega-A$

```{r}
Omega
A
setdiff(Omega,A)
```

### Con python

```{python}
Omega=set([1,2,3,4,5,6,7,8,9,10])
A=set([1,2,3,4,5])
B=set([1,4,5])
C=set([4,6,7,8])
Omega
```

```{python}
A
B
C
```

```{python}
A & B   # intersección (&: and/y)
A | B   # unión (|: or/o)
```

```{python}
A - C   # diferencia 
Omega-C # complementario.
```

## Combinatoria

La combinatoria es una rama de la matemática discreta que entre otras cosas cuenta distintas configuraciones de objetos de un conjunto.

Por ejemplo si tenemos un equipo de baloncesto con 7 jugadores ¿cuántos equipos de 5 jugadores distintos podemos formar?

### Número Binonial

::::: callout-definicion
::: callout-title
 Número combinatorio o número binomial
:::

::: callout-body
Nos da el número de subconjuntos de tamaño $k$ de un conjunto de tamaño $n$. Este número es

$$
C_n^k={n\choose k} = \frac{n!}{k!\cdot (n-k)!}.
$$

Recordemos que $$
n!=1\cdot 2\cdot 3\cdots n.
$$
:::
:::::

<br>
<br>


::::: callout-ejemplo
::: callout-title
 Ejemplo
:::
::: callout-body
En nuestro caso con 7 jugadores $n=7$ el número de equipos distintos de $k=5$ es

$$
\begin{array}{rl}
C_7^5&={7\choose 5} = \frac{7!}{5!\cdot (7-5)!}=\frac{7!}{5!\cdot 2!} \\
&=\frac{1\cdot 2\cdot 3 \cdot 4\cdot 5\cdot 6\cdot 7}{1\cdot 2\cdot 3 \cdot 4\cdot 5\cdot 1\cdot 2}=\frac{6\cdot 7}{2}=\frac{42}{2}=21.
\end{array}
$$

Puedo formar 21 equipos distintos.
:::
:::::
  

<br>
<br>

::::: callout-ejercicio
::: callout-title
 Ejercicio: el paquete `gtools`
:::
::: callout-body
Carga el paquete `gtools` de R y investiga la función `combinations(n, r, v, set, repeats.allowed)` para calcular todas las combinaciones anteriores.
:::
:::::


### Combinaciones con repetición

En combinatoria, las combinaciones con repetición de un conjunto son las distintas formas en que se puede hacer una selección de elementos de un conjunto dado, permitiendo que las selecciones puedan repetirse.

::::: callout-definicion
::: callout-title
 Combinaciones con repetición
:::
::: callout-body
El número $CR_n^k$ de multiconjuntos con $k$ elementos escogidos de un conjunto con $n$ elementos satisface:

- Es igual al número de combinaciones con repetición de $k$ elementos escogidos de un conjunto con $n$ elementos.
- Es igual al número de formas de repartir $k$ objetos en $n$ grupos.

$$CR_n^k = \binom{n+k-1}{k} = \frac{(n+k-1)!}{k!(n-1)!}.$$
:::
:::::

<br>
<br>

::::: callout-ejemplo
::: callout-title
<i class="bi bi-list-task"></i> Ejemplo: caramelos
:::
::: callout-body
Vamos a imaginar que vamos a repartir 12 caramelos entre Antonio, Beatriz, Carlos y Dionisio (que representaremos como A, B, C, D). Una posible forma de repartir los caramelos sería: dar 4 caramelos a Antonio, 3 a Beatriz, 2 a Carlos y 3 a Dionisio. Dado que no importa el orden en que se reparten, podemos representar esta selección como AAAABBBCCDDD.

Otra forma posible de repartir los caramelos podría ser: dar 1 caramelo a Antonio, ninguno a Beatriz y Carlos, los 11 restantes se los damos a Dionisio. Esta repartición la representamos como ADDDDDDDDDDD

Recíprocamente, cualquier serie de 12 letras A, B, C, D se corresponde a una forma de repartir los caramelos. Por ejemplo, la serie AAAABBBBBDDD corresponde a: Dar 4 caramelos a Antonio, 5 caramelos a Beatriz, ninguno a Carlos y 3 a Dionisio.

De esta forma, el número de formas de repartir los caramelos es:

$$CR_{n=4}^{k=12} = \binom{4+12-1}{12}=`r choose(4+12-1,12)`.$$
:::
:::::


### Variaciones.

Con los número $\{1,2,3\}$ ¿cuántos números de dos cifras distintas podemos formar sin repetir ninguna cifra?

La podemos escribir

$$12,13,21,23,31,32$$

Luego hay seis casos, estas son las variaciones de orden $k=2$ de un conjunto de $n=3$ elementos.

::::: callout-definicion
::: callout-title
 Variaciones
:::
::: callout-body
Denotaremos las variaciones (sin repetición) de $k$ elementos (de orden $k$) de un conjunto de $n$ elementos por $V_n^k$ su valor es

$$
V_n^k=\frac{n!}{(n-k)!}=(n-k+1)\cdot (n-k+2)\cdots n.
$$
:::
:::::

<br>
<br>

::::: callout-ejemplo
::: callout-title
 Ejemplo
:::
::: callout-body
En nuestro ejemplo con $n=3$ dígitos podemos escribir las siguientes variaciones de orden $k=2$

$$
V^{k=2}_{n=3}=\frac{3!}{(3-2)!}=\frac{1\cdot 2\cdot 3}{1}=6.
$$
:::
:::::

<br>
<br>

::::: callout-definicion
::: callout-title
 Ejercicio
:::
::: callout-body
Carga el paquete `gtools` de R y investiga la función `permutations(n, r, v, set, repeats.allowed)` para calcular todas las variaciones anteriores.
:::
:::::

### Variaciones con repetición.

¿Y si en el caso anterior permitimos que se repita algún dígito?

::::: callout-definicion
::: callout-title
 Variaciones on repetición
:::
::: callout-body
Las variaciones de orden $k$ de un conjunto de $n$ elementos permitiendo que se repitan los elementos. Las denotamos y valen:

$$VR_n^k=n^k$$
:::
:::::

<br>
<br>

::::: callout-definicion
::: callout-title
 Ejemplo
:::
::: callout-body
Efectivamente en nuestro caso

$$11,12,13,21,22,23,31,32,33$$

$$
VR^{k=2}_{n=3}=n^k=3^2=9.
$$
:::
:::::

### Permutaciones

::::: callout-definicion
::: callout-title
 Permutaciones
:::

::: callout-body
Las permutaciones de un conjunto de cardinal $n$ son todas las variaciones de orden máximo $n$. Las denotamos y valen:

$$
P_n=V_n^n=n!
$$
:::
:::::


<br>
<br>

::::: callout-ejemplo
::: callout-title
 Variaciones on repetición
:::

::: callout-body
Por ejemplo todos los números que se pueden escribir ordenando todos los dígitos $\{1,2,3\}$ sin repetir ninguno

```{r,warning=FALSE,message=FALSE}
library(combinat)
for(permutacion in permn(3)) print(permutacion)
```

Efectivamente $P_3=3!=1\cdot  2\cdot 3.$
:::
:::::


<br>
<br>


::::: callout-ejemplo
::: callout-title
 Ejercicio
:::
::: callout-body
Carga el paquete `combinat` de R e investiga la función `permn` para calcular todas las permutaciones anteriores.

Investiga también el paquete `itertools` y la función `comb` de `scipy.misc` de Python e investiga sus funciones para todas las formas de contar que hemos visto en este tema.
:::
:::::

<br>
<br>

::::: callout-ejemplo
::: callout-title
 Ejercicio
:::
::: callout-body
La función gamma de Euler, cobrará mucha importancia en el curso de estadística. Comprueba que la función `gamma(x+1)` da el mismo valor que la función `factorial(x)` en `R` para todo $x = \{1,2,3,\ldots,10\}$.
:::
:::::

### Números multinomiales. Permutaciones con repetición.

::::: callout-definicion
::: callout-title
 Ejercicio
:::
::: callout-body
Consideremos un conjunto de elementos $\{a_1, a_2, \ldots, a_k\}$.

Entonces, si cada uno de los objetos $a_i$ de un conjunto, aparece repetido $n_i$ veces para cada $i$ desde 1 hasta $k$, entonces el número de permutaciones con elementos repetidos es:

$$PR_n^{n_1,n_2,\ldots,n_k} = {{n}\choose {n_1\quad n_2 \quad\ldots \quad n_k}}=\frac{n!}{n_1!\cdot n_2!\cdot \ldots \cdot n_k!},$$ donde $n=n_1+n_2+\cdots+n_k$.
:::
:::::
<br>
<br>

::::: callout-ejemplo
::: callout-title
 Ejercicio
:::
::: callout-body
¿Cuantas palabras diferentes se pueden formar con las letras de la palabra `PROBABILIDAD`?

El conjunto de letras de la palabra considerada es el siguiente: $\{A, B, D, I, L, O, P, R\}$ con las repeticiones siguientes: las letras A, B, D, e I, aparecen 2 veces cada una; y las letras L, O, P, R una vez cada una de ellas.

Por tanto, utilizando la fórmula anterior, tenemos que el número de palabras (permutaciones con elementos repetidos) que podemos formar es

$$PR^{2,2,2,2,1,1,1,1}_{12} = \frac{12!}{(2!)^4(1!)^4} = 29937600.$$
:::
:::::

## Para acabar

### Principios básicos para contar cardinales de conjuntos

::::: callout-teorema
::: callout-title
 El principio de la suma
:::
::: callout-body
Sean $A_1, A_2,\ldots, A_n$ conjuntos disjuntos dos a dos, es decir $A_i\cap A_j=\emptyset$ para todo $i\not= j$, $i,j=1,2,\ldots n$. Entonces

$$\#(\cup_{i=1}^n A_i)=\sum_{i=1}^n \#(A_i).$$
:::
:::::

<br>
<br>

::::: callout-teorema
::: callout-title
 Principio de unión exclusión
:::

::: callout-body
Consideremos dos conjuntos cualesquiera $A_1, A_2$ entonces el cardinal de su unión es

$$\#(A_1\cup A_2)=\#(A_1)+\#(A_2)-\#(A_1\cap A_2).$$
:::
:::::

<br>
<br>

::::: callout-teorema
::: callout-title
 El principio del producto
:::
::: callout-body
Sean $A_1,A_2,\ldots A_n$

$$
\begin{array}{ll}
\#(A_1\times A_2\times \cdots A_n)=&\#\left(\{(a_1,a_2,\ldots a_n)| a_i\in A_i, i=1,2,\ldots n\}\right)\\
&=\prod_{i=1}^n \#(A_i).
\end{array}
$$
:::
:::::

### Otros aspectos a tener en cuenta

Evidentemente nos hemos dejado muchas otras propiedades básicas de teoría de conjuntos y de combinatoria como:

-   Propiedades de los números combinatorios

  
1. $\binom{m}{0}=1$ y $\binom{m}{m}=1$ para todo $m\in \mathbb{N}$. 
2. $\binom{m}{n}=\binom{m}{m-n}$
3. $\binom{m}{n}=\binom{m-1}{n}+\binom{m-1}{n-1}$
  
  

-   Binomio de Newton.  

$$
(a+b)^n=\sum_{k=0}^n  \binom{n}{k} \cdot a^k \cdot  b^{n-k}     
$$  

  $$
  (1+1)^n=\sum_{k=0}^n  \binom{n}{k} \cdot 1^k \cdot  1^{n-k} =\sum_{k=0}^n  \binom{n}{k} =2^n.
  $$

$$(1-1)^n=\sum_{k=0}^n  \binom{n}{k} \cdot 1^k \cdot  (-1)^{n-k} =\sum_{k=0}^n  \binom{n}{k} \cdot (-1)^{n-k}=0.$$


-   Número multinomial  y Multinomio

$$(a_1+a_2+\cdots + a_k)^n=\sum_{n_1+n_2+\cdots + n_k=n} \binom{n}{n_1\quad n_2 \quad\ldots \quad n_k} \cdot a_1^{n_1}\cdot a_2^{n_2}\cdots a_k^{n_k}.$$

Donde $$\binom{n}{n_1\quad n_2 \quad\ldots \quad n_k} = \frac{n!}{n_1!\cdot n_2!\cdot \ldots \cdot n_k!}$$ es el número multinomial.


Se cumple que $$\binom{n}{n_1\quad n_2 \quad\ldots \quad n_k} =  \binom{n}{n_1}\cdot \binom{n-n_1}{n_2}\cdots \binom{n-n_1-\cdots -n_{k-1}}{n_k}$$


Si nos son necesarias las volveremos a repetir a lo largo del curso o bien daremos enlaces para que las podáis estudiar en paralelo.


